# 会计政策和会计估计的区别

提问人：gotoschool_ 时间：2019-12-27 08:05:13
请教陈老师：
为什么存货得发出计价是会计政策，折旧方法选择属于会计估计，这两者不都是对金额的确定吗？我觉得都是会计估计，请陈老师解答下，谢谢您！

回答人：chenyiwei
企业会计准则讲解中提到：
“在单个会计期间，会计政策决定了财务报表所列报的会计信息和列报方式；
会计估计是用来确定与财务报表所列报的会计信息有关的金额和数值。”
“企业可以采用以下具体方法划分会计政策变更与会计估计变更：分析并判断该事项是否涉及会计确认、计量基础选择或列报项目的变更。当至少涉及其中一项划分基础变更的，该事项是会计政策变更；不涉及上述划分基础变更时，该事项可以判断为会计估计变更。”
需要注意的是：
无论是会计政策变更还是会计估计变更，其所依据的可靠信息相对于变更之前均存在重大变化，这些 “新” 信息的影响效果的不同，产生了会计政策变更和会计估计变更的区分。导致会计政策变更的 “新”信息的影响效果，往往更具有宏观导向性，与对会计确认、计量和列报的基本原则的选择相关。
导致会计估计变更的 “新” 信息的影响效果，相对更加具体，往往与具体金额测算过程中各项参数的选取紧密联系。
在实务操作中，区分会计政策的自主变更和会计估计变更，可以采用以下方法：
（ 1 ）只有在特定的外部触发事件发生时才能进行的变更是会计估计变更。例如，固定资产折旧方法应当反映与固定资产有关的经济利益的预期实现方式，换言之只有在与固定资产有关的经济利益的预期实现方式改变时才能相应改变固定资产的折旧方法，所以固定资产折旧方法的变更属于会计估计变更。
（ 2 ）与具体的计量参数相关的变更是会计估计变更。例如，坏账准备的计提方法和计提比例、建造合同和劳务合同的完工百分比的确定方法的变更都是会计估计变更。
在很多情况下，会计估计的目的都是为了针对不确定性事项依据当前可获得的信息确定最可能的结果，即最佳估计。采用的方法和参数可能不同，但最终的目标（确定最佳估计）应当一致。例如，完工百分比的不同确定方法都是为了确定截至资产负债表日建造合同或劳务合同的完工百分比；坏账准备的不同计提方法都是为了确定应收款项可收回金额的最佳估计。在内外部因素未发生变化的情况下，理论上运用不同的方法得出的完工百分比和坏账准备余额应当是相同的。而会计政策变更的特点是变更前后的会计政策将导致在完全相同的内外部经济环境下得出不同的确认和计量结果，例如不同的发出存货成本计量方法导致期末存货账面价值的差异，以及不同的投资性房地产计量模式下期末计量结果的差异等，会计政策变更的目的并不是为了取得或者修正最佳估计，而是为了提高会计信息的相关性和可靠性。
例如：研发费用资本化时点的变化是否属于会计政策变更
背景:
某公司财务报告披露的会计政策变更事项如下:
（一） 变更日期： 2015 年 1 月 1 日
（二） 变更内容：
1. 变更前采取的会计政策: 公司以前年度与药品研发有关的科技在产品项目及研发支出在取得临床批准文件时开始资本化。
2. 变更后采取的会计政策: 自主研发项目在获得国家食品药品监督管理局的药品注册批件后，开始资本化。
（三） 变更原因：
2015 年以来，中国食品药品监督管理局对药品生产的管理日益严格，大幅收紧了药品注册批件的签发，行业监管环境发生较大变化，取得临床批件的在审药品取得注册批件的不确定性大幅增加。因此，为了更加谨慎地反映企业的财务状况及经营成果，本公司对与药品研发有关的科技在产品项目及研发支出资本化的时点进行了调整。
分析：
该公司对于研发费用资本化时点的判断的基本原则并未发生变化，即仍然遵循《企业会计准则第 6 号——无形资产》第九条规定的五项标准；所不同的是判断的结果发生了变化，因此上述变更属于会计估计范围。应结合该公司变更前的历史资料，深入核实其自主研发药品在取得临床批件至获得国家食品药品监督管理局的药品注册批件之间的不确定性大小，及其在变更后是否发生重大变化，即被审计单位披露的 “中国食品药品监督管理局对药品生产的管理日益严格，大幅收紧了药品注册批件的签发，行业监管环境发生较大变化，取得临床批件的在审药品取得注册批件的不确定性大幅增加”是否属实。如有充分证据表明该原因属实，则应作为会计估计变更采用未来适用法处理，否则，应视为前期会计差错更正采用追溯重述法处理。
还需要注意的是：《企业会计准则第 33 号——合并财务报表》要求在合并报表层面统一母子公司的会计政策，但并未要求统一母子公司的会计估计。因此合理区分会计政策和会计估计对此就非常重要。
（ 3 ）会计估计变更与前期差错更正的区分
证监会公告 [2010]37号的相关内容原文如下：
“（一）合理区分会计估计变更和会计差错更正
会计估计是企业对结果不确定的交易或者事项以历史积累的和最近可利用的信息为基础所作的判断。会计估计所涉及的交易和事项均有内在的不确定性，进行会计估计的过程是一种集主、客观因素于一体的综合判断过程。因此，不能简单以对或错来评价会计估计，而应评价会计估计确定过程及其依据的合理性。上市公司在年报编制过程中，应合理区分会计估计变更和会计差错更正，并按照会计准则规定进行有关处理，不得利用会计估计变更和差错更正在不同会计期间操纵利润。对于会计估计变更，应自会计估计变更日起采用未来适用法进行会计处理。”
2010 年 6 月 23 日，中国证监会会计部发布《上市公司执行企业会计准则监管问题解答》（ 2010 年第一期，总第四期），其中对上市公司在何种情况下可以认定前期会计估计发生差错，需要按照《企业会计准则第 28 号——会计政策、会计估计变更和差错更正》进行处理也给出了明确回答：
“会计估计，指企业对结果不确定的交易或者事项以最近可利用的信息为基础所作的判断。尽管会计估计所涉及的交易和事项具有内在的不确定性，但如果上市公司在进行会计估计时，已经充分考虑和合理利用了当时所获得的各方面信息，一般不存在会计估计差错。例如由于上市公司据以进行估计的基础发生了变化，或者由于取得新信息、积累更多经验以及后来的发展变化，可能需要对会计估计进行修订，这种修订不属于前期会计差错。只有上市公司能够提供确凿证据表明由于重大人为过失或舞弊等原因，并未合理使用编报前期报表时已经或能够取得的可靠信息做出会计估计，导致前期会计估计结果未恰当反映当时的情况，应按照《企业会计准则第 28 号——会计政策、会计估计变更和差错更正》进行前期差错更正，其他情况下会计估计变更及影响应采用未来适用法进行会计处理。”
2013 年 6 月 18 日，中国证监会会计部发布了《上市公司执行企业会计准则监管问题解答（ 2013 年第 1 期，总第 8 期）》（会计部函 [2013]232号），其第一问对会计估计变更和前期差错更正的区分，以及何时应对所发现的前期差错作为重大前期差错，对前期报表进行追溯重述的问题作出了以下表述：
“上市公司在何种情况下可以认定前期会计估计发生差错，并追溯调整前期报表？
解答：根据《上市公司执行企业会计准则监管问题解答》（ 2010 年第 1 期，总第 4 期），不应简单将会计估计与实际结果对比认定存在差错。只有在上市公司能够提供确凿证据，表明由于重大人为过失或舞弊等原因，未能合理使用前期报表编报时已经存在且能够取得的可靠信息，导致前期会计估计结果未恰当反映当时情况，才能认定前期会计估计存在差错。前期会计估计存在差错，并不必然进行追溯调整，只有当上市公司确定相关因素导致会计估计差错累计影响数切实可行且该差错重要时，才采用追溯重述法调整前期报表，否则应采用未来适用法。”
需要注意的是：
“会计估计的合理性” 是针对作出该会计估计当时的具体环境和所能获取的信息而言的。
在以前年度的资产负债表日作出会计估计时，已经综合考虑和分析了截至该资产负债表日可以获取的所有信息，则该会计估计就当时的情况而言是合理的最佳估计；因为该资产负债表日后新出现且原先无法合理预见的情况导致最终结果不同于当初的估计，则属于期后的会计估计变更，不能仅仅据此即认为前期的会计估计存在差错。
在以前年度的资产负债表日作出会计估计时，存在对当时可获取的信息的忽略或不当使用的情况，则该会计估计就当时作出该估计时的情况而言即是不合理的，应认为属于会计差错。
举例：坏账计提比例变更是否属于会计估计变更
背景：
某公司拟申报 IPO，申报期为 2011 、 2012 、 2013 年度和 2014 年 1 ～ 3月。
审计中发现，该公司现行应收款项会计政策中，账龄组合坏账计提比例为 3年以内不计提， 3 年以上计提 5%。但公司无法证明 3 年以内应收款项有明显迹象表明其可收回性高，且 3 年以上账龄较长的应收款项计提比例过低，无法反映其真实的可收回性。经过比对同行业上市公司发现，与被审计单位坏账政策差异较大。
历年年报审计均未对此提出质疑。
经过与管理层沟通，该公司同意调整上述账龄组合的账龄划分区间及其计提比例。
分析：
如果将坏账准备计提比例的变化视为会计估计变更，则需要有非常充分的理由证明变更后会计估计的合理性（企业据以进行估计的基础发生了变化，或者由于取得新信息、积累更多经验以及后来的发展变化等），如果视为会计差错更正，则需要有充分的理由证明被审计单位前期没有运用或错误运用编制前期报表是能够取得的可靠信息。从本案例的情况看，该公司原执行的坏账准备政策（ 3 年以内不计提， 3 年以上计提 5%）较同行业公司明显偏低，且 “公司无法证明 3 年以内应收款项有明显迹象表明其可收回性高，且 3年以上账龄较长的应收款项计提比例极低，也无法反映其真实的可收回性”，因此属于前期差错的可能性较大。